ACORDAO-COMPLETO-2398910

ACÓRDÃO 2588/2020 ATA 7/2020 - SEGUNDA CÂMARA

VISTOS, relatados e discutidos estes autos de tomada de contas especial instaurada pelo Ministério do Turismo (MTur) em desfavor de Wélita Walquiria de França Silva Sales, como então prefeita de Vertente do Lério - PE (gestões: 2005-2008 e 2009-2012) , diante da total impugnação dos dispêndios inerentes ao Convênio n.º 572/2009 destinado ao apoio à realização do projeto intitulado como "Arraial Junino de Vertente do Lério" a partir do aporte de recursos federais sob o valor de R$ 100.000,00, tendo a vigência do ajuste sido estipulada para o período de 24/6 a 17/9/2009; 
ACORDAM os Ministros do Tribunal de Contas da União, reunidos em Sessão da 2ª Câmara, diante das razões apresentadas pelo Relator, em: 
9.1. considerar revel a Juliette Oliveira da Silva (J. O. Eventos) , nos termos do art. 12, § 3º, da Lei n.º 8.443, de 1992;
9.2. julgar irregulares as contas de Wélita Walquíria de França Silva Sales e da Juliette Oliveira da Silva (J. O. Eventos) , nos termos dos arts. 1º, I, 16, III, "b" e "c", e 19, caput, da Lei n.º 8.443, de 1992, para condená-los, solidariamente, ao pagamento do débito apurado nestes autos, com a fixação do prazo de 15 (quinze) dias contados da notificação, para comprovarem, perante o Tribunal (art. 214, III, "a", do Regimento Interno do TCU - RITCU) , o recolhimento da referida dívida em favor do Tesouro Nacional, atualizada monetariamente e acrescida dos juros de mora, calculados desde as datas discriminadas até o efetivo recolhimento, na forma da legislação em vigor, sob as seguintes condições:
 9.2.1. débito sob a responsabilidade de Wélita Walquíria de França Silva Sales:
	Valor Original (R$) 
	Data da Ocorrência

	6.500,00
	31/7/2009

9.2.2. débito sob a responsabilidade solidária de Wélita Walquíria de França Silva Sales e de Juliette Oliveira da Silva (J. O. Eventos) :
	Valor Original (R$) 
	Data da Ocorrência

	90.000,00
	31/7/2009

9.3. aplicar em desfavor de Wélita Walquíria de França Silva Sales e da Juliette Oliveira da Silva (J. O. Eventos) , individualmente, a multa prevista no art. 57 da Lei nº  8.443, de 1992, sob o valor de R$ 40.000,00 (quarenta mil reais) , fixando-lhes o prazo de 15 (quinze) dias, contados da notificação, para que comprovem, perante o Tribunal (art. 214, III, "a", do RITCU) , o recolhimento das referidas dívidas ao Tesouro Nacional, na forma da legislação em vigor;
	9.4. autorizar, caso requerido, nos termos do art. 26 da Lei n.º 8.443, de 1992, e do art. 217 do RITCU, o parcelamento das dívidas fixadas por este Acórdão em até 36 (trinta e seis) parcelas mensais e sucessivas, com a atualização monetária e os correspondentes acréscimos legais, esclarecendo aos responsáveis que a falta de pagamento de qualquer parcela importará no vencimento antecipado do saldo devedor, sem prejuízo das demais medidas legais;
9.5. autorizar, desde logo, a cobrança judicial das dívidas fixadas por este Acórdão, nos termos do art. 28, II, da Lei nº 8.443, de 1992, diante do não atendimento à notificação; e
		9.6. determinar que a unidade técnica envie a cópia deste Acórdão, com o Relatório e a Proposta de Deliberação, à Procuradoria da República no Estado de Pernambuco, nos termos do art. 16, § 3º, da Lei nº  8.443, de 1992, para o ajuizamento das ações penais e civis cabíveis, além do envio à Procuradoria da República em Caruaru - PE, para subsidiar a instrução do Procedimento Preparatório 1.26.002.000291/2016-20 e do Procedimento Preparatório 1.26.002.000063/2018-11 em conformidade com solicitação acostada à Peça 1 do TC Processo 023.022/2017-5 e do TC Processo 018.087/2018-3 (apensos) .

Tomada de Contas Especial instaurada pelo Ministério do Turismo (MTur), diante da total impugnação dos dispêndios inerentes ao Convênio n.º 572/2009 destinado ao apoio à realização do projeto intitulado como Arraial Junino de Vertente do Lério a partir do aporte de recursos federais sob o valor de R$ 100.000,00, tendo a vigência do ajuste sido estipulada para o período de 24/6 a 17/9/2009.

Segunda Câmara

Município de Vertente do Lério - PE.

3. Responsáveis: Wélita Walquíria de França Silva Sales (CPF XXX.512.964-XX) e Juliette Oliveira da Silva (CNPJ 09.572.703/0001-69).

Ana Arraes (Presidente).

13.1. Ministros presentes: Ana Arraes (Presidente), Augusto Nardes e Raimundo Carreiro.
13.2. Ministra que alegou impedimento na Sessão: Ana Arraes (Presidente).
13.3. Ministro-Substituto convocado: Augusto Sherman Cavalcanti.
13.4. Ministro-Substituto presente: André Luís de Carvalho (Relator).

ACORDAO-COMPLETO-2534330

Acórdão 7213/2022 - Segunda Câmara

ANDRÉ DE CARVALHO

Trata-se de tomada de contas especial instaurada pelo Ministério do Turismo (MTur) em desfavor de Wélita Walquiria de França Silva Sales, como então prefeita de Vertente do Lério - PE (gestões: 2005-2008 e 2009-2012) , diante da total impugnação dos dispêndios inerentes ao Convênio n.º 572/2009 destinado ao apoio à realização do projeto intitulado como "Arraial Junino de Vertente do Lério" a partir do aporte de recursos federais sob o valor de R$ 100.000,00, tendo a vigência do ajuste sido estipulada para o período de 24/6 a 17/9/2009. 
2.	Após a análise final do feito, o auditor federal da Secex-TCE lançou o seu parecer conclusivo à Peça 58, com a anuência dos dirigentes da unidade técnica (Peças 59 e 60) , nos seguintes termos:
	" (...) 2. Nos termos da Cláusula quinta do termo de convênio celebrado, foram previstos R$ 110.000,00 para a execução do objeto, dos quais R$ 100.000,00 seriam repassados pelo concedente e R$ 10.000,00 corresponderiam à contrapartida (peça 1, p. 73) . Os recursos federais foram repassados em parcela única em 31/7/2009 (peça 1, p. 99) . O ajuste vigeu inicialmente no período de 24/6/2009 a 27/8/2009, e previa a apresentação da prestação de contas até 27/9/2009 (peça 1, p. 73 e 85) . Após prorrogação de ofício, a vigência foi alterada para 17/9/2009 e a prestação de contas para 17/10/2009 (peça 1, p. 101) .
	2.1 Concluído o exame da prestação de contas apresentada, o ministério emitiu o parecer de análise técnica 373/2013 (peça 1, p. 163-169) e a Nota Técnica de Reanálise Financeira 424/2013 (peça 1, p. 209-213) , por meio dos quais manifestou posicionamento no sentido de que não foram apresentados elementos suficientes que permitissem a emissão de parecer conclusivo referente à regularidade da aplicação dos recursos repassados.
	2.2 Importa registrar que o mencionado parecer 373/2013, que avaliou a execução física do objeto, concluiu que 'foram atendidos, EM PARTE, os requisitos de elegibilidade do convênio supracitado. A aprovação está condicionada ao recolhimento dos valores dos itens reprovados, sob pena de instauração de Tomada de Contas Especial - TCE' (peça 1, p. 167) . 
	2.3 Ainda segundo o dito documento, a única glosa relaciona-se à veiculação de 260 spots de rádio de trinta segundos, no valor de R$ 6.500,00. Sobre este ponto, consta que faltou apresentar declaração da empresa de rádio prestadora do serviço atestando a veiculação da propaganda. O Ministério considerou que a declaração apresentada não podia ser aceita porque não estava assinada (peça 1, p. 165) . 
	2.4 Relativamente à execução financeira, a Nota Técnica 424/2013 (peça 1, p. 209-213) concluiu pela reprovação da prestação de contas e pela glosa do valor integral repassado. No dito documento constam as seguintes observações: 
	'Em relação à contratação da Empresa EM Promoções e Eventos, referentes à locação de estrutura metálica e locação de som, a modalidade de licitação utilizada para a contratação está em desacordo com o que preconiza a Portaria Interministerial n° 127/2008, o correto deveria ser a utilização da modalidade Pregão, preferencialmente na forma eletrônica. Portanto a glosa em relação a este item deverá ser total, ou seja, no valor de R$ 10.000,00;
	¿ No que se refere ao item relativo a 260 spot de rádio de 30 segundos, a área técnica já realizou a glosa total, então esse item não será analisado do ponto de vista da aplicação financeira, a glosa realizada foi no valor de R$ 6.500,00;
	¿ Quanto ao item de chamadas em carros de som o convenente não justificou os valores cobrados pelo fornecedor do serviço, portanto a glosa deve ser de R$ 3.500,00; e
	¿ A contratação da empresa Juliette Oliveira da Silva (J. O. Eventos) foi realizada por intermédio de inexigibilidade de Licitação para fornecer serviços relativos às atrações artísticas; entretanto tal contratação foi realizada em desacordo com o entendimento firmado pelo Tribunal de Contas da União no Acórdão 96/2008-TCU-Plenário. Ora, é cediço que, em caso de se aplicar o instituto da inexigibilidade de licitação para a contratação de artistas, a contratação deverá ser feita diretamente ou então com um empresário exclusivo, que deverá possuir contrato de exclusividade, com firma reconhecida em cartório. Cabe destacar que o contrato de exclusividade difere daquele que é fornecido para uma pessoa ou empresa exclusivamente para um determinado dia ou período e localidade. No caso dos autos, a empresa Juliette Oliveira da Silva atuou como mera intermediária dos serviços, pois não apresentou nenhum documento que justificasse a sua contratação por intermédio de inexigibilidade de Licitação. Portanto sua contratação jamais poderia ter sido realizada sem o devido procedimento licitatório, pois a exclusividade conferida à citada empresa não tem valor para justificar a contratação como foi feita. Assim, a glosa deverá ser de R$ 90.000,00.'
	2.5 O Tomador de Contas, em seu Relatório (peça 1, p. 249-255) , concluiu pela responsabilidade da ex-prefeita Sra. Wélita Walquiria de França Silva Sales, em razão de irregularidades na execução física e financeira do convênio 572/2009 (Siconv 703842) . 
	2.6 A Secretaria Federal de Controle Interno emitiu o Relatório e Certificado de Auditoria 2146/2014 e concluiu pela irregularidade das contas da ex-prefeita Wélita Walquíria de França Silva Sales (peça 1, p. 277-280) . O Dirigente do Órgão de Controle Interno também concluiu pela irregularidade das contas (peça 1, p. 282) , ao passo que o Sr. Ministro de Estado atestou ter conhecimento das conclusões anteriormente citadas (peça 1, p. 287) . 
	2.7 No âmbito deste Tribunal, na primeira instrução dos autos (peça 12) , o auditor responsável procedeu ao exame da documentação pertinente e, ao final, formulou proposta de encaminhamento no sentido do arquivamento do processo
	2.8 O MPTCU, entretanto, argumentou que a comprovação da boa e regular aplicação dos recursos repassados deveria, necessariamente, vir acompanhada de elementos que permitissem concluir que as bandas contratadas haviam efetivamente recebidos os cachês pelas apresentações realizadas. Prosseguindo, asseverou que não constam dos autos quaisquer documentos que permitam verificar o destino dado aos valores que seriam destinados aos artistas contratados.
	2.9 Fundamentando sua tese, trouxe alguns julgados, a exemplo dos Acórdão 5209/2015-TCU-Segunda Câmara e 3.612/2015-2ª Câmara, ambos da relatoria do Sr. Ministro Marcos Bemquerer. Nas decisões prolatadas, o colegiado acolheu o Voto apresentado pelo relator, no qual consta posicionamento de que a ausência de recibos ou outros documentos comprobatórios de que os artistas receberam os cachês representa quebra do nexo causal entre as despesas efetuadas e os recursos federais recebidos.
	2.10 Por essa razão, concluindo seu Parecer, o Sr. Procurador propôs a realização de diligência ao concedente, citação e audiência dos responsáveis nos termos abaixo transcritos:
	'Ante o exposto, o Ministério Público de Contas manifesta-se, em preliminar, com fundamento nos artigos 10, § 1º, 11 e 12 da Lei 8.443/1992, no seguinte sentido:
	a) promoção de diligência junto ao Ministério do Turismo, com vistas à obtenção de cópia integral da prestação de contas atinente ao Convênio 572/2009 (Siafi/Siconv 703842/2009) , celebrado com o Município de Vertente do Lério/PE, em 24.6.2009, no valor total de R$ 110.000,00, objetivando incentivar o turismo, por meio do apoio à realização do projeto intitulado 'Arraial Junino de Vertente do Lério';
	b) citação solidária da Sr.ª Welita Walquíria de França Silva Sales, ex-Prefeita (gestão 2009-2012) , e da empresa individual Juliette Oliveira da Silva (J. O. Eventos, CNPJ 09.572.703/0001-69, Contrato 38/2009) , pela importância de R$ 90.000,00 (data da ocorrência: 31.7.2009) , no caso de não restar devidamente comprovado, na prestação de contas, o efetivo pagamento às bandas Carta de Baralho, Cowboy's do Nordeste e Gatinha Manhosa dos cachês artísticos indicados no plano de trabalho e na prestação de contas do ajuste;
	c) citação individual da Sr.ª Welita Walquíria de França Silva Sales, ex-Prefeita (gestão 2009-2012) , pela importância de R$ 6.500,00 (data da ocorrência: 31.7.2009) , tendo em vista a não apresentação de declaração da empresa prestadora do serviço atestando a veiculação da propaganda (260 spots de rádio de 30 segundos) , com o devido 'de acordo' do convenente, conforme Nota Técnica de Reanálise MTur 373/2013;
	d) audiência da Sr.ª Welita Walquíria de França Silva Sales, ante a contratação direta por indevida inexigibilidade de licitação (artigo 25, inciso III, da Lei 8.666/1993) , considerando que a autorização que confere exclusividade apenas para os dias correspondentes à apresentação dos artistas e que é restrita à localidade do evento, conforme dispõe o Acórdão 96/2008-TCU-Plenário, não se confunde com o contrato de exclusividade.'
	2.11 O Relator do processo, Ministro André Luís de Carvalho, por meio do Despacho juntado na peça 15, concordou com a proposta do representante do MPTCU e determinou o retorno dos autos à Unidade Técnica para a efetivação das medidas mencionadas.
	2.12 A diligência ao ministério foi realizada, como se vê na peça 20, por meio do ofício 881/2015, de 2/10/2015, constando AR na peça 21. Em resposta, o órgão remeteu a documentação ora anexada nas peças 22-25.
	2.13 Concluído o exame, não foi encontrado qualquer documento que se mostrasse suficiente para comprovar que os artistas foram efetivamente pagos, e, mais ainda, que tais pagamentos tenham sido efetuados com os recursos federais oriundos da avença firmada. Nos contratos, há menção explícita não apenas aos valores combinados entre as partes, mas também à forma de pagamento, dia, hora e local para o acerto. Entretanto, como dito, não constam quaisquer recibos ou outros documentos que comprovem o recebimento dos cachês pelos artistas ou mesmo por seus representantes e/ou empresários.
	2.14 Por essa razão, restou inviável a comprovação da existência de nexo causal entre as despesas realizadas e os recursos repassados à conta do convênio firmado, conforme entendimento contido no Parecer do MPTCU e nos Acórdão 5209/2015-TCU-Segunda Câmara e 3.612/2015-2ª Câmara, ambos da relatoria do Sr. Ministro Marcos Bemquerer. 
	2.15 Prosseguindo, ainda em cumprimento ao Despacho do Ministro Relator, foram efetuadas a citação e a audiência lá determinadas.
	Exame técnico
	3.	Regularmente citada por meio do ofício 5.320/2019-TCU/Secex-TCE (peça 35 e AR na peça 38) , de 5/7/2019, a Sra. Welita Walquíria juntou suas alegações de defesa na peças 42-50. Por sua vez, embora citada por meio do Edital 209/2019-TCU/Seproc (peças 53-54) , de 12/9/2019, a empresa Juliette Oliveira da Silva (J. O. Eventos) não se manifestou.
	Revelia da responsável Juliette Oliveira da Silva (J. O. Eventos)  
	3.1 Como relatado, a contratada manteve-se silente, configurando-se revel nos termos do art. 12, §3º, da Lei 8.443/1992. Cabe registrar que, antes da citação por edital, houve tentativa de citar a empresa via carta registrada, inclusive no endereço constante na base de dados da Receita Federal do Brasil (peça 57) , mas não se obteve sucesso. 	
	3.2 Importa ressaltar que, nos processos do TCU, a revelia não leva à presunção de que seriam verdadeiras todas as imputações levantadas contra os responsáveis, diferentemente do que ocorre no processo civil, em que a revelia do réu opera a presunção da verdade dos fatos narrados pelo autor. Dessa forma, a avaliação da responsabilidade do agente não pode prescindir da prova existente no processo ou para ele carreada. 
	3.3 Contudo, ao não apresentar sua defesa, a responsável deixou de produzir prova da regular aplicação dos recursos aqui questionados, em afronta às normas que estabelecem a obrigação legal de, sempre que demandados pelos órgãos de controle, apresentar os documentos que demonstrem a correta utilização das verbas públicas, a exemplo do contido no art. 93 do Decreto-Lei 200/1967:' Quem quer que utilize dinheiros públicos terá de justificar seu bom e regular emprego na conformidade das leis, regulamentos e normas emanadas das autoridades administrativas competentes'.
	3.4 Mesmo as alegações de defesa não sendo apresentadas, considerando o princípio da verdade real que rege esta Corte, procurou-se buscar, em eventuais manifestações da responsável na fase interna desta Tomada de Contas Especial, se havia algum argumento que pudesse ser aproveitado a seu favor, o que se mostrou infrutífero.
	3.5 Em se tratando de processo em que a parte interessada não se manifestou acerca das irregularidades imputadas, não há elementos para que se possa efetivamente aferir e reconhecer a eventual ocorrência de boa-fé em sua conduta, podendo este Tribunal, desde logo, proferir o julgamento de mérito pela irregularidade das contas, conforme os termos dos §§ 2º e 6º do art. 202 do Regimento Interno do TCU e Acórdão 2064/2011-TCU-Primeira Câmara (relator: Ubiratan Aguiar) , 6.182/2011-TCU-1ª Câmara (relator: Weber de Oliveira) , 4.072/2010-TCU-1ª Câmara (Relator: Valmir Campelo) e 1.189/2009-TCU-1ª Câmara (Relator: Marcos Bemquerer) . 
	Síntese das razões de justificativas e alegações de defesa da Sra. Welita Walquíria 
	3.6 A responsável afirma que a empresa contratada realizou a totalidade dos pagamentos acordados com os artistas, uma vez que os shows foram realizados, o que não teria ocorrido caso os cachês não tivessem sido devidamente repassados antes das apresentações. Em adição, informa desconhecer quaisquer notícias acerca de eventuais reclamações nesse sentido. 
	3.7 Prosseguindo, alega que o contrato celebrado foi entre o município e a firma Juliette Oliveira da Silva (J. O. Eventos) , razão pela qual caberia exclusivamente à empresa o adimplemento dos pagamentos, tendo em vista ter sido ela a contratante das bandas.
	3.8 Argumenta que caberia ao município, por meio de sua então gestora, tão-somente efetuar os pagamentos devidos à J. O. Eventos, não lhe cabendo, portanto, repassar quaisquer valores diretamente aos artistas. Exatamente por isso, todos os documentos emitidos pela prefeitura, dentre os quais notas de empenho e cheques, foram em nome da referida empresa.
	3.9 Sobre o repasse dos valores devidos às bandas pela J. O. Eventos, alega que não possui acesso aos documentos probatórios, visto tratar-se de contrato particular firmado apenas entre as partes interessadas, ou seja, os artistas e a empresa. 
	3.10 Concluindo a primeira parte de suas alegações de defesa, afirma ser a empresa J. O. Eventos a legítima representante dos artistas, de acordo com os contratos e cartas de exclusividade já presentes nestes autos.
	3.11 Relativamente à irregularidade consistente na veiculação de propaganda (260 spots de rádio) , a responsável limita-se a argumentar que o serviço foi devidamente prestado e que desconhece o motivo da 'ausência de assinatura' na declaração da empresa contratada (E. M. Promoções e Eventos) . Em adição, junta novamente a declaração, nota fiscal e mapa de exibição (peça 49) .
	3.12 Uma vez concluída a defesa referente aos dois itens da citação, a ex-gestora passa a discorrer sobre a irregularidade que motivou a realização de audiência, qual seja, a contratação direta indevida por meio de inexigibilidade de licitação.
	3.13 Para este ponto, a responsável inicia sua defesa afirmando que a prática da celebração de contratos e emissões de carta de exclusividade era corriqueira à época, não se revestindo de irregularidade. Além disso, argumenta que, mesmo no âmbito do TCU, existem decisões em que a dita ocorrência não é entendida como suficiente para configuração de débito, quando constatada a inexistência se superfaturamento ou sobrepreço. 
	3.14 Prosseguindo, assevera que inexiste má fé ou dolo por parte da responsável e que cabe ao autor da ação o ônus de demonstrar, por meio da juntada de provas, a efetiva ocorrência da irregularidade alegada.
	3.15 Concluindo sua defesa, invoca o Princípio da Proporcionalidade, argumentando que, para o presente caso, seria excessiva uma eventual condenação em débito com aplicação de multa, considerando-se que o objeto foi devidamente executado e os objetivos do convênio foram plenamente atingidos.
	Análise
	3.16 Um primeiro ponto a ser destacado diz respeito à fundamentação para a imputação de débito. No presente processo, o débito se mostra oriundo da ausência de comprovação de que os artistas contratados realmente receberam os cachês acordados.  Ou seja, ao contrário do que alegado pela defesa, a contratação direta indevida por inexigibilidade não foi considerada como ensejadora de prejuízo ao erário.
	3.17 Ainda sobre o mesmo tema, importa registrar que está pacificado no TCU o entendimento de que tais contratações diretas amparadas em contratos de intermediação e cartas de exclusividade são irregulares (vide, por exemplo, Acórdão 96/2008-TCU-Plenário, Relator Ministro Benjamin Zymler) . O verdadeiro contrato de exclusividade difere daquele que é fornecido para uma pessoa ou empresa exclusivamente para um determinado dia, evento, período ou localidade. No caso concreto, observa-se que a empresa Juliette Oliveira da Silva apenas atuou como intermediária dos serviços, uma vez que não apresentou qualquer documento que efetivamente comprovasse ser ela a representante exclusiva dos artistas que se apresentaram no festejo junino.
	3.18 Sobre os supostos pagamentos efetuados pela J. O. Eventos às bandas contratadas, não foram juntados quaisquer documentos, a exemplo de recibos, declarações e comprovantes de transferências bancárias, que se mostrem capazes de comprovar tal fato, razão pela qual a pendência verificada permanece inalterada.
	3.19 Prosseguindo, cumpre ressaltar que a ausência dos documentos acima referidos impede a demonstração da efetiva existência de nexo de causalidade entre os recursos federais repassados pelo ministério e as despesas incorridas com as apresentações musicais. Tal posicionamento encontra amparo em julgados desta Corte, a exemplo dos Acórdão 5209/2015-TCU-Segunda Câmara e 3.612/2015-2ª Câmara, ambos da relatoria do Sr. Ministro Marcos Bemquerer.   
	3.20 Em relação à alegação de que tal comprovação caberia apenas à empresa contratada, mostra-se necessário rememorar que, quando se trata de recursos públicos, cabe ao próprio gestor o ônus de comprovar sua boa e regular aplicação, devendo este apresentar a documentação que se fizer necessária para que fique demonstrado o correto emprego da verba pública e o nexo de causalidade entre os repasses recebidos e as despesas efetuadas na consecução do objeto pactuado em convênio ou na execução de política pública. Mencionado entendimento também encontra vasto amparo na jurisprudência do Tribunal, a exemplo do que pode ser visto nos Acórdão 8/2007-TCU-Primeira Câmara, 41/2007-2ª Câmara, 143/2006-1ª Câmara, 706/2003-2ª Câmara, 533/2002-2ª Câmara e 11/97-Plenário, e encontra fundamento no art. 93 do Decreto-lei 200/1967, o qual dispõe: 'Quem quer que utilize dinheiros públicos terá de justificar seu bom e regular emprego na conformidade das leis, regulamentos e normas emanadas das autoridades competentes.
	3.21 No que tange ao pagamento dos spots de rádio, não foi juntado qualquer documento novo. A declaração emitida pela empresa prestadora do serviço continua sem o 'de acordo' do convenente, que foi exatamente a fundamentação para este item da citação. Assim, não cabe acolhimento da alegação de defesa.
	3.22 Quanto à alegação da inexistência de má fé ou dolo, importa registrar que a responsabilidade dos jurisdicionados perante o TCU é de natureza subjetiva, caracterizada mediante a presença de simples culpa stricto sensu, sendo desnecessária a caracterização de conduta dolosa ou má-fé do gestor para que este seja responsabilizado (Acórdão 9004/2018-TCU-Primeira Câmara, Relator Ministro Bruno Dantas) . Assim, o argumento apresentado também não merece acolhimento.
	3.23 No que se refere à alegação de inobservância do Princípio da Proporcionalidade, deve-se frisar que eventuais sanções que vierem a ser impostas pelo Tribunal resultam do juízo subjetivo do julgador ante o grau de reprovabilidade das condutas praticadas, da gravidade das irregularidades e do dano causado ao erário. Ademais, como não poderia deixar de ser, quaisquer sanções que vierem a ser aplicadas encontram-se sempre respaldadas e fundamentadas nas normas pertinentes, razão pela qual não se mostra possível acolher o argumento oferecido.
	3.24 Especificamente em relação ao item da audiência, cumpre frisar novamente que o Tribunal considera como irregulares as contratações diretas de artistas quando não intermedidas por seus representantes exclusivos, sendo estes aqueles que efetivamente possuem contrato de exclusividade firmado e regularmente registrado em cartório. Tal entendimento encontra-se consolidado em diversas decisões, a exemplo do Acórdão 96/2008-TCU-Plenário, relatado pelo Ministro Benjamin Zymler.
	3.25 Nesse sentido, cartas ou declarações de exclusividade circunscritas a determinados eventos ou datas específicas não são considerados suficientes para comprovar a exclusividade de representação.
	3.26 A responsável afirma que o procedimento por ela adotado era corriqueiro nas contratações em municípios do interior para diversas festividades. Contudo, o fato de a ocorrência ser comum não afasta seu caráter irregular, nem tem o condão de justificar a conduta da ex-gestora municipal.
	3.27 Dessa forma, não cabe acolhimento das razões de justificativa oferecidas para o item da audiência realizada. 
	Conclusão
	4. Concluído o exame das alegações de defesa e razões de justificativa apresentadas pela Sra. Welita Walquíria, constata-se a impossibilidade de seu acolhimento, tendo restado inalteradas as irregularidades que motivaram a realização das citações e da audiência efetuadas.
	4.1 Quanto à empresa individual Juliette Oliveira da Silva, esta se mostrou revel, não tendo se manifestado no processo. 
	Exame da boa-fé
	5. Verificando a documentação presente nestes autos, conclui-se que inexistem elementos que permitam concluir pela boa-fé da responsável, cabendo propor, desde já, o julgamento definitivo de mérito pela irregularidade das contas, nos termos do art. 202, § 6º, do Regimento Interno do TCU.
	Informações adicionais
	6.	Vale ressaltar, por fim, que a pretensão punitiva do TCU, conforme Acórdão 1441/2016-TCU-Plenário, Relator Benjamin Zymler, que uniformizou a jurisprudência acerca dessa questão, subordina-se ao prazo geral de prescrição indicado no art. 205, do Código Civil, que é de 10 anos, contado da data de ocorrência da irregularidade sancionada, nos termos do art. 189, do Código Civil, sendo este prazo interrompido pelo ato que ordenar a citação, a audiência ou a oitiva do responsável. No caso em exame, não ocorreu a prescrição. Verifica-se que os fatos geradores datam de 31/7/2009 (conforme Parecer do MP/TCU acolhido pelo Relator) , ao passo que a citação foi autorizada/ordenada em 9/2015, razão pela qual poderá ser proposta aplicação de sanção. 
	Proposta de encaminhamento
	7. 	Diante do exposto, submetem-se os presentes autos à consideração superior, com a seguinte proposta:
	7.1 rejeitar as alegações de defesa e as razões de justificativa da Sra. Welita Walquíria de França Silva Sales, ex-Prefeita do Município de Vertente do Lério/PE (gestão 2009-2012) ;
	7.2 considerar revel a responsável empresa individual Juliette Oliveira da Silva (J. O. Eventos) , para todos os efeitos, dando-se prosseguimento ao processo, com fulcro no art. 12, § 3º, da Lei 8.443/1992;
	7.3  julgar irregulares, nos termos dos arts. 1º, inciso I, 16, inciso III, alíneas 'b' e 'c', da Lei 8.443/92 c/c os arts. 19 e 23, inciso III, da mesma Lei, as contas da Sra. Welita Walquíria de França Silva Sales, ex-Prefeita do Município de Vertente do Lério/PE (gestão 2009-2012) , e da empresa individual Juliette Oliveira da Silva (J. O. Eventos) , condenando-as ao pagamento das importâncias a seguir especificadas, atualizadas monetariamente e acrescidas dos juros de mora, calculados a partir das datas discriminadas até a data do efetiva quitação do débito, fixando-lhes o prazo de quinze dias, para que comprovem, perante o Tribunal, o recolhimento das referidas quantias aos cofres do Tesouro Nacional, nos termos do art. 23, inciso III, alínea 'a', da citada lei;
	Débito Solidário de Welita Walquíria e empresa individual Juliette Oliveira da Silva
	VALOR ORIGINAL
	DATA DA OCORRÊNCIA 

	R$ 90.000,00
	31/7/2009

	              Valor total do débito atualizado até 27/1/2020: R$ 161.424,00
	Débito apenas de Welita Walquíria 
	VALOR ORIGINAL
	DATA DA OCORRÊNCIA 

	R$ 6.500,00
	31/7/2009

Valor total do débito atualizado até 27/1/2020: R$ 11.658,40
	7.4 aplicar, individualmente, à Sra. Welita Walquíria de França Silva Sales e à empresa individual Juliette Oliveira da Silva (J. O. Eventos) , a multa prevista no art. 57, da Lei 8.443/1992, c/c o art. 267, do Regimento Interno, fixando-lhes o prazo de 15 (quinze) dias, a contar da notificação, para comprovarem, perante o Tribunal (art. 214, inciso III, alínea 'a', do Regimento Interno) , o recolhimento das dívidas aos cofres do Tesouro Nacional, atualizadas monetariamente desde a data do acórdão até a do efetivo recolhimento, se forem pagas após o vencimento, na forma da legislação em vigor;
	7.5 autorizar, desde logo, a cobrança judicial das dívidas, caso não atendidas as notificações, na forma do disposto no art. 28, inciso II, da Lei nº 8.443/1992;
	7.6  autorizar também, desde logo, se requerido, com fundamento no art. 28, inciso I, da Lei 8.443, de 1992 c/c o art. 217, §§ 1º e 2º do Regimento Interno, o parcelamento das dívidas em até 36 parcelas, incidindo sobre cada parcela, corrigida monetariamente, os correspondentes acréscimos legais fixando-lhes o prazo de quinze dias, a contar do recebimento das notificações, para comprovarem perante o Tribunal o recolhimento da primeira parcela, e de trinta dias, a contar da parcela anterior, para comprovarem os recolhimentos das demais parcelas, devendo incidir sobre cada valor mensal, atualizado monetariamente, os juros de mora devidos, no caso do débito, na forma prevista na legislação em vigor, alertando as responsáveis de que a falta de comprovação do recolhimento de qualquer parcela importará o vencimento antecipado do saldo devedor, nos termos do § 2º do art. 217 do Regimento Interno deste Tribunal;
	7.7 enviar cópia do Acórdão a ser prolatado, bem como do Relatório e do Voto que o fundamentarem ao Procurador-Geral da República no Estado de Pernambuco, nos termos do § 3º do art. 16 da Lei 8.443/1992 c/c o § 7º do art. 209 do Regimento Interno do TCU, para adoção das medidas cabíveis, informando-lhe que o inteiro teor da deliberação pode ser consultado no endereço www.tcu.gov.br/acordaos; e 
	7.8 enviar cópia do Acórdão que vier a ser proferido às responsáveis, para ciência, informando que a deliberação, acompanhada do Relatório e do Voto que a fundamentam, estará disponível para a consulta no endereço www.tcu.gov.br/acórdãos, além de esclarecer que, caso requerido, o TCU poderá fornecer sem custos as correspondentes cópias, de forma impressa."
3.	Enfim, por intermédio do Exmo. Sr. Procurador Júlio Marcelo de Oliveira, o Ministério Público junto ao Tribunal (MPTCU) anuiu à aludida proposta da unidade técnica, lançando o seu parecer à Peça 61 nos seguintes termos:
	" (...) Embora a matéria não seja pacífica no âmbito desta Corte, de fato, nos termos de diversos precedentes da jurisprudência do TCU (grifos acrescidos) :
	'Na contratação de profissional do setor artístico com recursos de convênio, a ausência de recibo ou documento congênere que comprove o efetivo recebimento do cachê pelo artista ou por seu representante exclusivo implica a imputação de débito aos responsáveis com o consequente julgamento pela irregularidade das contas, uma vez que impede o estabelecimento do nexo causal entre os recursos transferidos e os serviços artísticos prestados.' (Acórdão 14534/2019-TCU-Primeira Câmara | Relator: BENJAMIN ZYMLER) 
	'Na contratação direta de intermediação de show artístico com recursos de convênio, a ausência de recibo ou documento congênere que comprove o efetivo recebimento do cachê pelo artista ou por seu representante exclusivo implica a imputação de débito solidário entre o gestor do convenente e a empresa intermediadora, uma vez que impede o estabelecimento do nexo causal entre os recursos transferidos e os serviços artísticos prestados.' (Acórdão 5904/2019-TCU-Primeira Câmara | Relator: WALTON ALENCAR RODRIGUES e Acórdão 3580/2019-TCU-Primeira Câmara | Relator: AUGUSTO SHERMAN) 
	'A empresa que, no âmbito da execução de convênios com recursos federais, intermedeia a contratação de artista consagrado por meio de inexigibilidade de licitação (art. 25, inciso III, da Lei 8.666/1993) responde solidariamente com o gestor convenente, caso configurado débito pela não comprovação do efetivo recebimento do cachê pelo artista ou por seu representante exclusivo, situação esta que impede o estabelecimento do nexo entre os recursos transferidos e os serviços artísticos prestados.' (Acórdão 6328/2018-TCU-Primeira Câmara | Relator: BRUNO DANTAS) 
	No tocante ao Convênio 572/2009 (Siconv 703842) , ora em análise, competia ao convenente, entre outras obrigações (peça 1, pp. 65 e 71) :
	'e) manter os documentos relacionados a este convênio arquivados pelo prazo de dez anos, contado da data em que for aprovada a prestação de contas;'
	'f) inserir cláusula nos contratos celebrados para execução deste convênio que permitam o livre acesso dos servidores do CONCEDENTE, bem como dos órgãos de controle, aos documentos e registros contábeis das empresas contratadas, na forma do art. 44 da Portaria Interministerial 127/2008, atualizada;'
	Demais disso, cabia ao município convenente apresentar ao concedente (Cláusula Décima-Segunda - Da Prestação de Contas, Parágrafo Segundo, peça 1, pp. 85/7, grifou-se) :
	'd) cópia dos termos de contratos firmados com terceiros para a consecução do objeto conveniado e documentação comprobatória de sua execução;'
	Nesse cenário, é devida a condenação solidária da sra. Welita, ex-prefeita, e da empresa Juliette Oliveira da Silva, pela importância de R$ 90.000,00.
	Também se mostra pertinente a proposta de condenação da sra. Welita pela quantia de R$ 6.500,00, ante a não apresentação de declaração da empresa prestadora do serviço atestando a regular veiculação de propaganda (260 spots de rádio de 30 segundos) , vale dizer, ante a não apresentação de declaração assinada pela empresa de rádio contratada acerca da efetiva prestação do serviço (peça 25, pp. 20, 45/9, 57, 70, 78, 81, 95, 99, 101 e 181) .
	Em face, portanto, do que restou apurado nos autos, o Ministério Público de Contas manifesta-se de acordo com a proposição de mérito oferecida pela SecexTCE (peças 58 a 60) , opinando apenas por que, no subitem 7.7 da proposta de encaminhamento (peça 58, item 7) , seja substituída a expressão 'Procurador-Geral' por 'Procurador-Chefe' da Procuradoria da República no Estado de Pernambuco.
	Adicionalmente, o MP de Contas sugere que também se dê ciência da deliberação que sobrevier à Procuradoria da República no Município de Caruaru/PE, a fim de subsidiar a instrução do Inquérito Civil 1.26.002.000291/2016-20 e do Procedimento Preparatório 1.26.002.000063/2018-11, conforme solicitação à peça 1 dos processos apensos TC Processo 023.022/2017-5 e TC Processo 018.087/2018-3."
4.	Foi promovido o apensamento ao presente feito, contudo, do TC Processo 023.022/2017-5, versando sobre a solicitação proveniente da Procuradoria da República em Caruaru - PE para a obtenção de cópia integral da presente tomada de contas especial com vistas a instruir o Procedimento Preparatório (PP) 1.26.002.000291/2016-20, além de ter sido realizado o apensamento do TC Processo 018.087/2018-3, versando sobre a solicitação proveniente da Procuradoria da República em Caruaru - PE para a obtenção de cópia integral da presente tomada de contas especial e do TC Processo 005.135/2015-0 com vistas a instruir o Procedimento Preparatório (PP) 1.26.002.000063/2018-11, e, assim, entre outras medidas, o despacho da então Secex-AL promoveu o envio de cópia integral do TC Processo 001.211/2015-3 e do TC Processo 005.135/2015-0 ao referido solicitante, informando, ainda, que o autor do aludido expediente estaria devidamente autorizado a obter o acesso eletrônico aos referidos processos, além de promover o apensamento dos correspondentes feitos ao presente processo.	
É o Relatório.

8.1. Walles Henrique de Oliveira Couto (OAB-PE 24.224), entre outros, representando Wélita Walquíria de França Silva Sales.

Procurador Júlio Marcelo de Oliveira.

TOMADA DE CONTAS ESPECIAL. MINISTÉRIO DO TURISMO. CONVÊNIO. TOTAL IMPUGNAÇÃO DOS DISPÊNDIOS. SOLIDARIEDADE. CITAÇÃO. AUDIÊNCIA. REVELIA. AUSÊNCIA DE NEXO CAUSAL ENTRE OS RECURSOS FEDERAIS REPASSADOS E OS SUPOSTOS DISPÊNDIOS. NÃO COMPROVAÇÃO DA BOA E REGULAR APLICAÇÃO DOS RECURSOS FEDERAIS TRANSFERIDOS. REJEIÇÃO DAS ALEGAÇÕES DE DEFESA E DAS RAZÕES DE JUSTIFICATIVA. CONTAS IRREGULARES. DÉBITO. MULTA. CIÊNCIA.

TOMADA DE CONTAS ESPECIAL (TCE)

Secretaria de Controle Externo de Tomada de Contas Especial (Secex-TCE).

Trata-se de tomada de contas especial instaurada pelo Ministério do Turismo (MTur) em desfavor de Wélita Walquiria de França Silva Sales, como então prefeita de Vertente do Lério - PE (gestões: 2005-2008 e 2009-2012) , diante da total impugnação dos dispêndios inerentes ao Convênio n.º 572/2009 destinado ao apoio à realização do projeto intitulado como "Arraial Junino de Vertente do Lério" a partir do aporte de recursos federais sob o valor de R$ 100.000,00, tendo a vigência do ajuste sido estipulada para o período de 24/6 a 17/9/2009. 
2.	No Relatório n.º 346/2014 à Peça 1 (p. 249-255) , o tomador de contas concluiu pela responsabilidade em desfavor de Wélita Walquiria de França Silva Sales pelo dano ao erário sob o valor original de R$ 100.000,00 em razão de irregularidades na execução físico-financeira do aludido convênio. 
3.	No âmbito do TCU, durante a 1ª instrução do feito (Peça 12) , a então Secex-AL procedeu à análise da pertinente documentação e, ao final, formulou a sua proposta no sentido do arquivamento do processo, ao vislumbrar que persistiria o débito apenas pela não comprovação da veiculação de "260 spots de rádio de trinta segundos" sob o valor original de R$ 6.500,00, estando esse montante abaixo do valor de alçada tendente a justificar o prosseguimento da TCE.   
4.	O MPTCU discordou, todavia, dessa proposta, ao vislumbrar que faltaria a comprovação da boa e regular aplicação dos recursos repassados às bandas contratadas sob o valor original de R$ 90.000,00, tendo pugnado peal necessária citação da Juliette Oliveira da Silva (J. O. Eventos) , como empresa contratada, em solidariedade com a então prefeita diante da falta de contraprestação dos serviços contratados, além da individual citação de Welita Walquíria de França Silva Sales sob o valor de R$ 6.500,00 diante da não apresentação da declaração pela empresa prestadora do serviço, atestando a referida veiculação da propaganda, com o devido "de acordo" pelo convenente, a partir da Nota Técnica de Reanálise MTur 373/2013, sem prejuízo da realização de diligências para a obtenção de cópia integral da prestação de contas atinente ao Convênio n.º 572/2009 e da audiência de Welita Walquíria de França Silva Sales diante da contratação direta pela indevida inexigibilidade de licitação.
5.	Por meio, então, do despacho acostado à Peça 15, determinei o retorno do processo à unidade técnica para a adoção das providências indicadas pelo MPTCU. 
6.	Dessa forma, após analisar a documentação enviada pelo MTur, a Secex-TCE assinalou a inviável comprovação do nexo causal entre os recursos repassados e os supostos dispêndios incorridos no ajuste e, assim, realizou a referida citação solidária sob o valor de R$ 90.000,00 ante a falta de comprovação sobre o efetivo pagamento dos cachês artísticos em prol das bandas (Carta de Baralho, Cowboy's do Nordeste e Gatinha Manhosa) , como previsto no plano de trabalho do Convênio n.º 572/2009, além da individual citação de Welita Walquíria de França Silva Sales sob o valor de R$ 6.500,00 ante a não apresentação da aludida declaração pela empresa prestadora do serviço, atestando a regular veiculação de propaganda (260 spots de rádio de 30 segundos) , com o devido "de acordo" pelo convenente, ao passo que, em acréscimo, promoveu a audiência deWelita Walquíria ante a indigitada contratação direta pela indevida inexigibilidade de licitação da empresa individual (Juliette Oliveira da Silva - J. O. Eventos) .
7.	Após a regular notificação, a Sra. Welita Walquíria apresentou as suas alegações de defesa às Peças 42-50, ao passo que, como pessoa jurídica, a Juliette Oliveira da Silva (J. O. Eventos) deixou de apresentar a sua efetiva defesa, passando, assim, à condição de revel, nos termos do art. 12, § 3º, da Lei n.º 8.443, de 1992.
8.	A Sra. Welita Walquíria apresentou, em síntese, as seguintes alegações: (i) a empresa contratada teria efetuado a totalidade dos pagamentos acordados com os artistas, uma vez que os shows teriam sido realizados; (ii) o contrato teria sido celebrado entre o município e a Juliette Oliveira da Silva (J. O. Eventos) , cabendo exclusivamente à empresa, assim, o adimplemento dos pagamentos, por ter atuado como a contratante das bandas; (iii) não possuiria o acesso aos documentos probatórios, por se tratar de contrato particular celebrado apenas entre as partes interessadas, ou seja, entre os artistas e a empresa; (iv) a J. O. Eventos seria a legítima representante dos artistas, em face dos contratos e das cartas de exclusividade já presentes no processo; (v) a veiculação de propaganda teria sido devidamente prestada e desconheceria o motivo da "ausência de assinatura" na declaração da empresa contratada (E. M. Promoções e Eventos) ; tendo, em adição, argumentado que a prática da celebração de contratos e das emissões de carta de exclusividade seria corriqueira, não correspondendo a irregularidades, ao passo que existiriam algumas decisões do TCU no sentido de as suscitadas falhas não resultarem na configuração de dano ao erário, quando restar constatada a inexistência de superfaturamento ou sobrepreço. 
9.	De todo modo, após a análise final do feito, a unidade técnica propôs a irregularidade das contas dos responsáveis para condená-los ao ressarcimento do débito apurado nos autos, além de lhes aplicar a multa prevista no art. 57 da Lei nº 8.443, de 1992, tendo o MPTCU anuído a essa proposta.
10.	O TCU pode incorporar os pareceres da unidade técnica e do MPTCU a estas razões de decidir.
11.	Por conseguinte, o Tribunal deve rejeitar as alegações de defesa apresentadas pela então prefeita, em sintonia com o parecer da unidade técnica, até porque, em plena consonância com os outros casos semelhantes já julgados pelo TCU, não foi promovida a indispensável comprovação sobre o necessário nexo causal entre os recursos federais aportados e os supostos dispêndios incorridos no ajuste, diante, especialmente, da ausência da necessária prova sobre o efetivo pagamento dos cachês em favor dos artistas e das bandas a partir da intermediada contratação pela Juliette Oliveira da Silva (J. O. Eventos) . 
12.	Bem se sabe, nesse ponto, que, ao responder à consulta sobre a exigência de contratos de exclusividade, o Plenário do TCU prolatou o Acórdão 1.435/2017 pela seguinte linha:
	" (...) 9.2. responder ao consulente que:
	9.2.1. a apresentação apenas de autorização/atesto/carta de exclusividade que confere exclusividade ao empresário do artista somente para o (s) dia (s) correspondente (s) à apresentação deste, sendo ainda restrita à localidade do evento, não atende aos pressupostos do art. 25, inciso III, da Lei 8.666/1993, representando impropriedade na execução do convênio;
	9.2.2. do mesmo modo, contrariam o sobredito dispositivo legal as situações de contrato de exclusividade - entre o artista/banda e o empresário - apresentado sem registro em cartório, bem como de não apresentação, pelo convenente, do próprio contrato de exclusividade;
	9.2.3. tais situações, no entanto, podem não ensejar, por si sós, o julgamento pela irregularidade das contas tampouco a condenação em débito do (s) responsável (is) , a partir das circunstâncias inerentes a cada caso concreto, uma vez que a existência de dano aos cofres públicos, a ser comprovada mediante instauração da devida tomada de contas especial, tende a se evidenciar em cada caso, entre outras questões, quando:
	9.2.3.1. houver indícios de inexecução do evento objeto do convênio; ou
	9.2.3.2. não for possível comprovar o nexo de causalidade, ou seja, que os pagamentos tenham sido recebidos pelo artista ou por seu representante devidamente habilitado, seja detentor de contrato de exclusividade, portador de instrumento de procuração ou carta de exclusividade, devidamente registrados em cartório" (grifou-se) .
13.	Não por acaso, a jurisprudência do TCU estaria firmada, ainda, no sentido da pessoal responsabilidade do gestor pela comprovação da boa e regular aplicação dos recursos federais recebidos mediante convênio ou instrumentos congêneres, submetendo todo aquele que administra os recursos públicos ao dever de demonstrar o correto emprego dos valores federais, nos termos do art. 70, parágrafo único, da Constituição de 1988 e do art. 93 do Decreto-Lei nº 200, de 1967 (v.g.: Acórdão 1194/2009-TCU-Primeira Câmara, Acórdãos 27/2004, 6.235/2013 e 3.223/2017, da 2ª Câmara, e Acórdãos 11/1997 e 997/2015, do Plenário) .
14.	Por esse prisma, como a ausência dos documentos comprobatórios sobre o efetivo recebimento dos cachês pelos artistas e pelas bandas impediu o necessário estabelecimento do referido nexo causal, resultando na ausência de efetiva demonstração da boa e regular aplicação dos recursos federais transferidos, restou configurada a ofensa não só às regras legais, mas também aos princípios basilares da administração pública, já que, ao final e ao cabo, o gestor deixou de prestar satisfação à sociedade sobre o efetivo emprego dos recursos públicos postos à sua disposição, dando ensejo, assim, à presunção legal de dano ao erário pela integralidade dos valores federais repassados, ante a ausência do referido nexo causal, para a subsequente condenação dos responsáveis em débito e em multa.
15.	Não subsistiria, enfim, a eventual prescrição da pretensão punitiva do TCU sobre o presente caso concreto, nos termos do Acórdão 1441/2016-TCU-Plenário, ante a ausência do transcurso de mais de dez anos entre a ordem para a citação no âmbito do TCU, em 30/9/2015 (Peça 15) , e a data fatal para a prestação de contas final do aludido ajuste, em 17/10/2009 (Peça 1, p. 101) .
16.	Eis que, por meio do aludido Acórdão 1.441/2016 proferido pelo Plenário na Sessão Extraordinária de 8/6/2016, o TCU firmou o seu entendimento no sentido de que a prescrição da pretensão punitiva deve seguir a regra geral do prazo decenal, contado a partir do fato, em linha com o art. 205 do Código Civil brasileiro, interrompendo-se a contagem do aludido prazo com a ordem de citação, nos termos do art. 240, caput, da Lei nº 13.105 (Código Processual Civil) , de 2015.
17.	Sem prejuízo, no entanto, do respeito a esse entendimento do Tribunal, deve ser reiterada a minha ressalva já registrada em vários outros julgados do TCU no sentido de que, na ausência de lei específica, o TCU não deveria aplicar qualquer prazo prescricional sobre a referida pretensão punitiva ou, então, na pior das hipóteses, o Tribunal deveria aplicar a regra prescricional fixada pela Lei nº 9.873, de 1999, não só porque ela trata diretamente de prescrição no âmbito do direito administrativo sancionador, mas também porque, entre outras medidas, a aludida lei manda aplicar o prazo prescricional penal, quando a infração administrativa também configure crime, além de determinar expressamente que, no caso de ilícito continuado ou permanente, a contagem do prazo se inicie no dia da cessação do aludido ilícito.
18.	A despeito, então, do registro dessa minha posição pessoal, o TCU deve pugnar pela pronta aplicação da multa legal em desfavor dos responsáveis, diante do entendimento fixado pelo aludido Acórdão 1441/2016-TCU-Plenário.
19.	Também não foi apresentado, aliás, qualquer documento novo sobre o pagamento dos spots de rádio, ressaltando que a declaração emitida pela empresa prestadora do serviço continuaria sem o "de acordo" do convenente, e, por essa linha, foi exatamente promovida a fundamentação para a citação dos responsáveis.
20.	 O TCU deve julgar irregulares, portanto, as contas dos dois responsáveis para condená-los ao pagamento do débito pelo integral valor transferido, além de lhes aplicar a multa prevista no art. 57 da Lei nº 8.443, de 1992.
Ante o exposto, pugno pela prolação do Acórdão ora submetido a este Colegiado.
TCU, Sala das Sessões, em 17 de março de 2020.
Ministro-Substituto ANDRÉ LUÍS DE CARVALHO 
Relator